【裁判字號】    90,上,401
【裁判日期】    900731
【裁判案由】    清償債務
【裁判全文】
臺灣高等法院民事判決  九十年度上字第四○一號
      上  訴  人  乙○○
      被  上訴人  甲○○
右當事人間請求清償債務事件，上訴人對於中華民國九十年三月十六日臺灣桃園地方
法院八十九年度訴字第一三八七號第一審判決提起上訴，本院判決如左：
    主    文
上訴駁回。
第二審訴訟費用由上訴人負擔。
    事實及理由
一、被上訴人主張：上訴人於民國（下同）八十二年二月三日向訴外人世華聯合商業
    銀行（簡稱世華銀行）借款新台幣（下同）七百四十萬元，被上訴人為借款之連
    帶保證人，嗣因上訴人資力不足，無法按期清償借款，被上訴人始於八十九年一
    月二十九日依民法第三百十二條規定，向訴外人世華聯合商業銀行代為清償其借
    款債務本金二百二十萬七千二百七十四元，利息二十四萬三千九百三十八元，違
    約金四萬八千七百八十八元，合計二百五十萬元，爰依借貸及連帶保證之法律關
    係，請求上訴人清償等語。並聲明：請求駁回上訴人之上訴。
二、上訴人則以：對於借據及被上訴人清償之事實不爭執，惟其並未請被上訴人擔任
    連帶保證人，亦不知被上訴人為本件借款債務之連帶保證人等語，資為抗辯。並
    聲明：(一)原判決廢棄。(二)右廢棄部分，駁回被上訴人在第一審之訴及假執行之聲
    請。（訴外人呂秀鑾部分，原審判決被上訴人敗訴，被上訴人並未提起上訴，該
    部分業已確定，故不予論述）。
三、兩造不爭之事實：被上訴人提出之借據及代位清償證明書之真正，為上訴人所不
    爭執。
四、被上訴人否認上訴人係系爭借貸關係之連帶保證人，惟查上訴人所不爭執之借據
    上記載被上訴人為連帶保證人，有借據影本可證（請見原審卷第一九頁）。且按
    「保證為債權人與保證人間締結之契約，主債務人雖有利害關係或有立保之義務
    ，究非保證契約之當事人，被上訴人就訟爭借款為保證，已為債權人台灣省合作
    金庫中興支庫所同意接受而貸款，則被上訴人所為保證無論是否出於上訴人之委
    託，對保證契約之成立，殊無影響，被上訴人代償保證債務後依民法第七百四十
    九條之規定其代位取得之債權全然與原債權相同，自得據以請求主債務人之上訴
    人清償原本及約定之利息」，最高法院七十年台上字第三六八五號判決可資參照
    。上訴人抗辯：上訴人不知被上訴人為連帶保證人云云，惟為被上訴人所否認。
    上訴人縱使不知被上訴人為連帶保證人，惟按保證關係係存在於被上訴人與世華
    銀行間，揆諸前開說明，上訴人縱使不知，亦不影響保證關係之成立。上訴人積
    欠世華銀行二百五十萬元由被上訴人代為清償等情，為上訴人所不爭執，並有代
    位清償證明書及世華銀行之陳報狀可證（請見原審卷第二○頁、第五四頁至第五
    八頁）。被上訴人依民法第七百四十九條之規定，在清償之限度內取得債權，固
    無疑義。至於被上訴人是否得依民法第三百十二條規定取得代位權？按「就債之
    履行有利害關係之第三人為清償者，得按其限度，就債權人之權利，以自己之名
    義，代位行使，民法第三百十二條固定有明文。惟所謂就債之履行有利害關係之
    第三人，因我國民法就共同債務人之清償代位已為列舉規定，例如民法第二百八
    十一條第二項之連帶債務人、第七百四十九條之共同保證人、第一千一百五十三
    條之共同繼承人等等，故本條所稱第三人，應解釋為共同債務人以外，因清償而
    受有法律上之利益者而言」，前開最高法院八十六年台上字第一三三八號判決，
    對於保證人是否為民法第三百十二條所規定之「就債之履行有利害關係之第三人
    」，固採否定見解。惟同院八十六年度台上字第四六號判決認為：「民法第三百
    十二條所指之第三人，係指債務人以外之第三人。所謂就債之履行有利害關係之
    第三人，即指第三人因清償而發生法律上之利害關係而言，如擔保物所有人、保
    證人、無擔保債權之債權人、中人等均是」；同院八十三年度台上字第二二三○
    號判決認為：「按就債之履行有利害關係之第三人為清償者，得按其限度就債權
    人之權利，以自己之名義，代位行使，民法第三百十二條前段定有明文。是無利
    害關係之第三人，縱已清償，亦無代位權可言，必就債之履行有利害關係之第三
    人為清償時，始取得代位權。且此有利害關係之第三人代位權，係以確保其求償
    權之實現為目的。而所謂就債之履行有利害關係第三人，如連帶債務人、不可分
    債務人、保證人、物上保證人、擔保物之第三人取得人或買受人、或承擔催收借
    款之借款中人等」，則認為保證人係屬「就債之履行有利害關係之第三人」。本
    院認為債務人與保證人間並無內部分攤問題，保證關係係存在於債權人與保證人
    間，就債權人與債務人間之關係言，保證人並非當事人，故宜採從寬解釋（最高
    法院二十九年度上字第一三五四號判例參照），認為保證人係「就債之履行有利
    害關係之第三人」。被上訴人主張依民法第三百十二條規定取得代位權，即屬有
    據，本院認被上訴人依民法第三百十二條或民法第七百四十九條規定，均取得代
    位權。又「按適用法規，乃法院之職權，法院就原告起訴所主張之原因事實判斷
    其法律上之效果，不受原告所表示法律見解之拘束」，最高法院八十年年度台上
    字第八○一號判決可供參考。本件之法律關係為借貸及連帶保證之請求權，被上
    訴人於原審主張依民法第三百十二條規定代位清償，而承受原債權人世華銀行之
    債權，原審判決則認為被上訴人係依民法第七百四十九條規定取得債權之法定移
    轉，不論係民法第三百十二條規定或民法第七百四十九條規定，均屬原審法院推
    論過程中所表示之法律見解，自不受被上訴人主張法律見解之之拘束，亦不生判
    決不適用法規之問題，上訴人該部分之抗辯為不可採。從而，被上訴人請求上訴
    人給付二百五十萬元及自支付命令送達翌日即民國八十九年七月十五日起至清償
    日止，按年息百分五計算之利息，即無不合，應予准許。
五、本件事證已臻明確，兩造其餘攻擊、防禦方法及所舉證據，無礙勝負之判斷，爰
    不一一論列，附此敘明。
六、綜上所述，被上訴人主張為可採，上訴人所辯為均無可取。原審判命上訴人給付
    ，並為准予假執行之宣告，理由雖然稍有不同，結論並無二致。上訴意旨指摘原
    判決不當，求予廢棄改判，為無理由，應予駁回。
七、據上論結，本件上訴為無理由，依民事訴訟法第四百四十九條第二項、第七十八
    條，判決如主文。
中      華      民      國    九十      年      七      月    三十一    日
                              民事第十二庭
                                  審判長法  官  林  丁  寶
                                        法  官  高  鳳  仙
                                        法  官  林  恩  山
右正本係照原本作成。
如不服本判決，應於收受送達後二十日內向本院提出上訴書狀，其未表明上訴理由者
，應於提出上訴後二十日內向本院補提理由書狀（均須按他造當事人之人數附繕本）
上訴時應提出委任律師或具有律師資格之人之委任狀；委任有律師資格者，另應附具
律師及格證書及釋明委任人與受任人有民事訴訟法第四百六十六條之一第一項但書或
第二項（詳附註）所定關係之釋明文書影本。
中      華      民      國    九十      年      八      月      一      日
                                        書記官  周  淑  靜
附註：
民事訴訟法第四百六十六條之一（第一項、第二項）：
對於第二審判決上訴，上訴人應委任律師為訴訟代理人。但上訴人或其法定代理人具
有律師資格者，不在此限。
上訴人之配偶、三親等內之血親、二親等內之姻親，或上訴人為法人、中央或地方機
關時，其所屬專任人員具有律師資格並經法院認為適當者，亦得為第三審訴訟代理人
。


司法院資訊處製作；財團法人民間司法改革基金會備份。
